臺灣高等法院民事判決　　　　　　　　 96年度重上字第360號
上　訴　人　互利營造股份有限公司
法定代理人　乙○○
訴訟代理人　謝佳伯律師
複代　理人　程巧亞律師
被上訴　人　國立中央大學
法定代理人　甲○○
訴訟代理人　呂理胡律師
　　　　　　唐永洪律師
上列當事人間給付工程款事件，上訴人對於中華民國96年5月15
日臺灣桃園地方法院94年度重訴字第262號第一審判決提起上訴
，本院於96年11月6日言詞辯論終結，判決如下：
    主  文
上訴駁回。
第二審訴訟費用由上訴人負擔。
    事實及理由
一、上訴人主張：兩造於民國90年12月31日簽訂「工程五館新建
    工程（以下稱系爭工程）」採購合約（以下稱系爭合約），
    合約第5條丁項第1款約定：「工程進行期間，如遇物價波動
    時，得依行政院主計處公布之台灣省營造工程物價指數，就
    漲跌幅超過百分之五部分，於估驗完成後調整工程款（或機
    關於招標時載明之特定項目款）。」（以下稱系爭條款）。
    系爭工程於92年9月20日完工驗收結案， 惟於伊履約期間，
    因鋼材、金屬製品價格飆漲，致伊嚴重虧損，伊自得依系爭
    條款向被上訴人請求依金屬物價指數調整之工程款新臺幣（
    下同）7,570,701元，扣除被上訴人前已給付916,409元，被
    上訴人應再給付伊6,654,292元； 縱認為系爭條款係指依物
    價總指數為調整，惟伊既受有訂約時無法預期之重大損失，
    亦得依情事變更原則為請求等情，爰依系爭條款及民法第22
    7條之2規定， 求為命被上訴人給付6,654,292元，及法定遲
    延利息之判決。原審為上訴人全部敗訴之判決，上訴人不服
    提起上訴，上訴聲明：(一)原判決廢棄。(二)被上訴人應給付上
    訴人6,654,292元， 及自起訴狀繕本送達翌日起至清償日止
    ，按年息5%計算之利息。
二、被上訴人則以：系爭條款係指依台灣省營造工程物價之「總
    指數」調整工程款，非上訴人主張之分項指數，且依該條款
    為調整工程款之請求，應於每次申請估驗時提出，惟上訴人
    於歷次估驗、請款期間，均未有此等主張，系爭工程既已驗
    收完成，伊並付清全部工程款予上訴人，其不得於事後再為
    請求；縱系爭條款係指按單項物價指數調整，惟上訴人就系
    爭工程使用之鋼料，乃91年以前所採購，則其施作系爭工程
    是否因92、93年間鋼料價格飆漲而有嚴重虧損，應舉證證明
    之；又行政院所頒定之「因應國內鋼筋價格變動之物價調整
    處理原則」（以下稱系爭物價調整處理原則），非強行規定
    ，僅為得參考依據之一，伊體諒上訴人經濟困難，乃參照上
    開原則計算，同意給付916,409元， 詎上訴人受領後仍提起
    本件訴訟，有違誠信；又物價指數波動非上訴人不可預見，
    且兩造已於系爭合約中約定處理方式，上訴人不得再依民法
    第227條之2規定為主張等語，資為抗辯。並答辯聲明：上訴
    駁回。
三、查兩造於90年12月31日簽訂系爭合約，由上訴人承攬系爭工
    程之施作， 系爭工程已於92年9月20日完工驗收，被上訴人
    已支付工程款結案之事實，為兩造所不爭，復有系爭工程採
    購合約書1份附卷可稽（ 見原審卷(一)第9-33頁）附卷可稽，
    堪信為真實。
四、上訴人主張，伊於履約期間，因國內鋼材、金屬製品價格自
    91年第一季開始飆漲，造成嚴重虧損，伊自得依系爭條款向
    被上訴人 請求以金屬材料物價指數調整工程款7,570,701元
    ， 扣除被上訴人前已給付916,409元，被上訴人應再給付伊
    6,654,292元等情，已為上訴人所否認， 並以前揭情詞置辯
    。經查：
  (一)按解釋契約，固須探求當事人立約時之真意，不能拘泥於契
    約之文字，但契約文字業已表示當事人真意，無須別事探求
    者，即不得反捨契約文字而更為曲解（最高法院17年上字第
    1118號判例意旨參照）。查系爭條款約定：「物價調整指數
    ：工程進行期間，如遇物價波動時，得依行政院主計處公布
    之台灣省營造工程物價指數，就漲跌幅超過5%部分，於估驗
    完成後調整工程款（或機關於招標時載明之特定項目款）。
    」等語，雖條款中所稱「台灣省營造工程物價指數」未標明
    係「總」指數，惟參以上訴人於原審所提行政院全球資訊網
    所示國家統計資料，於物價指數統計表項下，分別列有「營
    造工程物價指數（總指數）及其年增率」、「營造工程物價
    －預拌混凝土指數及其年增率」、「營造工程物價－鋼筋指
    數及其年增率」、「營造工程物價－砂石及級配類指數及其
    年增率」、「 營造工程物價－金屬製品類指數及其年增率」
    等（見原審卷(一)第271至281頁），由上開統計表之分類方式
    ，可見行政院主計處所稱「營造工程物價指數」，如指分項
    指數，均明確列出該分項名稱（如金屬、預拌混凝土、鋼筋
    等），標示方式為「營造工程物價-分項（如金屬、鋼筋…
    等）-指數及其年增率」。 未特別記載分項名稱，即指總指
    數而言。而系爭條款所稱「依行政院主計處公布之台灣省營
    造工程物價指數」，既未特別標明為「分項指數」，核其文
    義，應指物價總指數無疑。上訴人雖稱，系爭條款之目的係
    為工程進行期間物價波動而特別約定，因此自應就上訴人當
    期進行估驗項目中有物價波動之項目予以調整，始屬合理云
    云。但查，依各分項物價指數調整工程款，固較能凸顯某分
    項物價指數劇烈波動之事實，惟依總指數調整，亦有平均該
    物價指數與其他物價指數之功能，二者均為契約當事人為因
    應施工期間物價波動得選擇之調整方式，惟契約當事人如於
    締約時已為選擇並明文約定於契約中，自無許單方事後再為
    不同於契約文義之解釋。而依前所述，系爭條款所稱依行政
    院主計處公布之台灣省營造工程物價指數，就系爭條款之文
    義觀之，應認為係指物價總指數，其文義既已表示兩造真意
    ，無須別事探求，依前開判例意旨，自無捨該契約文字而解
    釋為分項指數之理。
  (二)上訴人雖主張， 依行政院公共工程委員會於92年4月30日以
    院授工企字第09200176120號 函頒之系爭物價調整處理原則
    ，亦揭櫫應以金屬製品類指數調整工程款之原則，故解釋系
    爭條款應認非指以物價總指數進行工程款之調整云云。然依
    該原則壹、處理措施一、記載：「機關辦理查核金額以上之
    在建工程，因近期國內鋼筋價格劇烈變動，廠商要求就鋼筋
    材料協議調整工程款者，機關『得』參考本處理原則，依行
    政院主計處公布之台灣地區營造工程物價指數表材料類內之
    「金屬製品類指數」辦理物價調整（含增加或扣減應給付之
    契約價金），惟應先辦理契約變更，加列物價指數調整相關
    規定；其屬增加契約價金者，『應』先考量機關經費支應能
    力」等語（見原審卷(一)第343頁）。 可知該原則非強制性規
    定，機關僅「得」參考該原則為處理，且如增加給付時，應
    考量機關經費支應能力，並辦理契約變更。顯見該處理原則
    僅屬裁量性行政規則，則機關是否適用以及如何適用該處理
    原則，被上訴人自得斟酌其經費支應能力而為裁量。上訴人
    據該原則作為系爭條款之解釋，洵不足採。
  (三)上訴人次主張，本件係屬公共工程，伊就工程得標後並無調
    整契約內容之自由，而係由被上訴人片面製作契約條文，投
    標者僅能同意或不同意簽訂契約，並無從討論契約條文之合
    理性，因此系爭條款應屬定型化契約條款，自不應依被上訴
    人片面解釋即得拒絕調整工程款云云。惟姑不論系爭合約是
    否屬定型化合約，被上訴人已有爭執，縱上訴人主張屬實，
    然定型化契約除合於民法第247條之1規定外，並非當然無效
    。如前所述，系爭條款所稱「依行政院主計處公布之台灣省
    營造工程物價指數」之文義，應指物價總指數，其目的在於
    平均各分項物價指數於履約期間互有漲跌之情形，難謂有民
    法第247條之1規定之各款事由而有顯失公平之情形。上訴人
    泛指，系爭條款為定型化契約條款，應為有利於伊之解釋云
    云，亦不可採。
五、上訴人復主張，縱認系爭條款係指依物價總指數調整，因伊
    完成系爭工程已造成無法預期之重大損失，應有情事變更原
    則之適用，伊自得依系爭條款及民法第227條之2規定，請求
    被上訴人調整給付如前述之金額云云。然按，契約成立後，
    情事變更，非當時所得預料，而依其原有效果顯失公平者，
    當事人得聲請法院增、減其給付或變更其他原有之效果，固
    為民法第227條之2第1項所明定。惟該所謂情事變更，非當
    時所得預料，依其原有效果顯失公平者，係指情事遽變，非
    契約成立當時所得預料，依一般觀念，認為如依其原有效果
    顯然有失公平而言。如於法律行為成立時，即預見情事將有
    變更，雙方對之應如何調整給付，有所約定者，自無該條項
    規定之適用。查兩造簽訂系爭合約時，已於系爭條款約定，
    ，工程進行期間，如遇物價波動，得依行政院主計處公布之
    台灣省營造工程物價指數，就漲跌幅超過5%部分，調整工程
    。另於同條項第2款約定：「 前款適用物價指數基期更換時
    ，換基當月起完工之工程，自動適用新基期指數核算工程調
    整款，原依舊基期指數結清之工程款不追溯核算。每月公布
    之物價指數修正時，處理原則亦同。」等語，可見兩造於法
    律行為成立時，即預見施工期間可能有材料物價波動之情事
    發生，且對之應如何調整給付，已有約定，徵諸前述說明，
    即無民法第227條之2第1項情事變更原則之適用。 上訴人雖
    謂，本件縱認有約定物價總指數，但對於各分項指數劇烈變
    動之情形，仍非兩造所得預料且有不可預測性，故仍有情事
    變更原則之適用云云。但查，系爭工程之所有項目均為上訴
    人所施作，乃上訴人所自承，而依系爭工程歷次估驗內容，
    除金屬類外，尚有勞務、工資、砂石、磚瓦、玻璃等，有歷
    次估驗請款記錄、會勘紀錄表等可稽（見原審卷(三)第59-269
    頁），是兩造為平均上開各分項物價指數漲跌之功能，而選
    擇以總指數作為調整之基準，顯已預見各分項指數均可能有
    漲跌之情事發生，自無許上訴人事後再以金屬或鋼筋之物價
    波動狀況與締約時所預期者不同為由，主張有情事變更原則
    之適用。
六、綜上所述，系爭條款所稱之「台灣省營造工程物價指數」應
    為總指數之意。被上訴人雖謂，上訴人未依前述系爭合約第
    5條第丁項第2款約定，於工程進行期間，按月依物價指數基
    數於估驗計價時請求調整，是縱有總指數漲幅超過5%之情形
    ，已不得為請求等語，惟其亦抗辯，因體諒上訴人之經濟困
    難， 前仍以營造工程物價總指數計算調整，再於95年6月15
    日給付上訴人916,409元一節， 上訴人則不爭執，如依營造
    工程 物價總指數計算調整之工程款為其所受領之916,409元
    （見本院卷第72頁背面），則上訴人再行主張系爭條款所稱
    之「台灣省營造工程物價指數」為分項指數之意，而應依金
    屬製品類指數調整增加給付6,654,292元云云，即屬無據。
    從而，上訴人依系爭條款及民法第227條之2之規定，請求被
    上訴人給付6,654,292元及 自起訴狀繕本送達翌日起至清償
    日止，按年息5%計算之利息，為無理由，應予駁回。原審為
    上訴人敗訴之判決，及駁回其假執行之聲請，並無不合。上
    訴意旨仍執陳詞，指摘原判決不當，聲明廢棄改判，為無理
    由，應予駁回。
七、據上論結，本件上訴為無理由。依民事訴訟法第449條第1項
    、第78條，判決如主文。
中　　華　　民　　國　　96　　年　　11　　月　　20  　日
　　　　　　　　  　民事第十一庭
                      　審判長法　官   鄭雅萍
　　　　　　　　　　          法　官   蘇芹英
　　　　　　　　　　          法　官   詹文馨
正本係照原本作成。
如不服本判決，應於收受送達後20日內向本院提出上訴書狀，其
未表明上訴理由者，應於提出上訴後20日內向本院補提理由書狀
（均須按他造當事人之人數附繕本）上訴時應提出委任律師或具
有律師資格之人之委任狀；委任有律師資格者，另應附具律師資
格證書及釋明委任人與受任人有民事訴訟法第466條之1第1項但
書或第2項（詳附註）所定關係之釋明文書影本。
中　　華　　民　　國　　96　　年　　11　　月　　21　　日
　　　　　　　　　　　　　　　書記官   周淑靜
附註：
民事訴訟法第466條之1（第1項、第2項）：
對於第二審判決上訴，上訴人應委任律師為訴訟代理人。但上訴
人或其他法定代理人具有律師資格者，不在此限。
上訴人之配偶、三親等內之血親、二親等內之姻親，或上訴人為
法人、中央或地方機關時，其所屬專任人員具有律師資格並經法
院認為適當者，亦得為第三審訴訟代理人。
